臺灣高等法院臺中分院刑事判決　　　　　　　　　九十二年度上易字第一三號
　　上　訴　人
　　即　被　告　丁○○
　　選任辯護人　劉燕萍律師
右上訴人，因被告過失致死等案件，不服臺灣臺中地方法院九十二年易字第一二三八
號，中華民國九十二年五月二十八日第一審判決（起訴案號：臺灣臺中地方法院檢察
署九十一年度偵字第一八八八九號）提起上訴，本院判決如左：
    主      文
上訴駁回。
    事      實
一、丁○○係台中市○○○街一二九號一樓順崴企業有限公司（下稱順崴公司）共同
    經營者之一，平日以駕駛Ｂ五─七三五六號自用小貨車，至各汽車修配廠，回收
    廢油為業，民國（下同）九十一年七月二十五日下午六時四十分許，丁○○因其
    駕駛之上開自用小貨車載貨平台裝置之儲油槽體發生裂痕，乃將車輛駛至台中市
    ○○街一八一號由黃志中經營之金盛熔接廠，委託黃志中以氬氣焊接油槽裂痕，
    丁○○應注意其自用小貨車儲油槽內尚有殘留黑色油品，該油品含有汽油類促燃
    劑，於氣焊前應注意先將儲油槽清洗、冷卻、通風，以避免氬氣燒焊時槽體內高
    溫揮發，釋放可燃性氣體迅速膨脹，至爆炸界限會瞬間引燃氣爆發生危險，且依
    當時情形亦無不能注意之情事，竟疏未注意先將油槽清洗乾淨，且於黃志中表示
    不願代為焊接，油槽應予換新時，仍向黃志中表示已將槽體內廢油放光，且自行
    以手提砂輪機拋光待焊補之儲油槽體，致黃志中誤信丁○○所言，於同日晚上七
    時二十分許，在氣焊作業過程中，因儲油槽體爆開產生氣爆，導致黃志中及當時
    正好在場之黃志中女兒丙○○，均被氣爆灼傷，其中黃志中經送醫延至九十一年
    八月十三日上午四時三十分許，因氣爆灼傷導致敗血症死亡，丙○○受有一度燒
    傷：額頭、雙上肢、右下肢、部分左下肢，占全身表面積百分之十九點五；二度
    燒傷：左臉、部分左下肢，占身體表面積百分之三之傷害。
二、案經黃志中之配偶甲○○、兒子黃柏誠及丙○○委由其母甲○○，訴請臺灣臺中
    地方法院檢察署檢察官偵查起訴。
    理      由
一、訊據上訴人即被告（下稱被告）丁○○，固坦承有於上開時地，委由黃志中焊接
    油槽時發生氣爆，致黃志中因氣爆灼傷死亡，告訴人丙○○亦受傷情事，惟矢口
    否認有何過失致死、過失傷害之犯行，並先後辯稱：其事先有用清水，清洗油槽
    半個小時，並讓油槽通風一小時，有將油槽清洗乾淨，不知油槽內何以會有黑油
    ，且該廢油成分，其雖不知悉但不可能係汽油，不知為何會爆炸云云。惟查：
(一)被告上開過失致死、過失傷害犯行，業據告訴人甲○○、黃柏誠、丙○○先後具
    狀或於偵審中指訴綦詳，核與證人賴俊助、陳坤澤二人於警訊時證述情節相符，
    又被害人黃志中確因本件氣爆灼傷，導致敗血症死亡等情，業經臺灣彰化地方法
    院檢察署檢察官督同檢驗員相驗屍體屬實，製有勘驗筆錄、相驗屍體證明書、驗
    斷書附於該署九十一年度相字第五四八號卷可稽。告訴人丙○○亦因而受有一度
    燒傷：額頭、雙上肢、右下肢、部分左下肢，占全身表面積百分之十九點五；二
    度燒傷：左臉、部分左下肢，占全身體表面積百之三乙節，復有中山醫學大學附
    設醫院診斷證明書在卷可參，可見被害人之受傷、死亡，與上開氣爆之間，具有
    相當因果關係。
(二)本件災害發生原因，係被告所有之自用小貨車上儲油槽殘存油汙，於氣焊時發生
    氣爆所導致，而該油槽內殘留油汙為含有可燃性促燃劑等情，此有台中市消防局
    火災原因調查報告書一件、照片二十二張及內政部消防署火災證物鑑定報告一件
    附卷可證，是被告本應注意其自用小貨車儲油槽內尚有殘留油品，且該油品含有
    汽油類促燃劑，於氣焊前應注意先將儲油槽清洗、冷卻、通風，以避免氬氣燒焊
    時，槽體內高溫揮發釋放可燃性氣體迅速膨脹，至爆炸界限會瞬間引燃氣爆發生
    危險，依當時情形，被告亦無不能注意情事，竟疏未注意先將油槽清洗、冷卻、
    通風，即貿然委託黃志中以氬氣焊接油槽裂痕，導致在氣焊作業中儲油槽體爆開
    ，已堪認被告之行為，顯有過失。
(三)被告雖辯稱：其有將油槽清洗乾淨並通風云云，但查：
  1.依台中市消防局火災原因調查報告書「三、火災後現場勘查（二）起火處研判：
    ２所載：屋外處地板及玻璃牆，散落爆開儲油槽內噴濺油污，及六、結論（三）
    所載：現場蒐證採樣，爆開油槽體內殘留液體，送內政部消防署鑑析結果，發現
    證物中含有汽油類促燃劑」，另依現場照片顯示，爆開之儲油槽處之附近地板、
    玻璃門確有油品散布（照片９、１６、１７），證人賴俊助亦於原審時到庭具結
    證稱：伊約於當天晚上六點三十分許至該處，當時地上並沒有黑油等語（參見原
    審卷二五頁），顯然在該處之地板及玻璃牆，確係爆開之儲油槽內油污噴濺所致
    。又該儲油槽內亦有殘油乙節，復據證人即本件爆炸鑑定人楊煥榮到庭證明屬實
    （參見原審卷六五頁），是被告辯稱其有將儲油槽清洗乾淨云云，顯係畏罪卸責
    之詞，不足採信。
  2.被告選任辯護人雖辯護陳稱：被害人黃志中係承攬本件焊接工作，應善盡承攬人
    承作之檢查義務，包括儲油槽內有無殘留油品、該油品之性質有無引爆可能，故
    本件應係被害人黃志中未善盡檢查、判斷義務所致，不得令被告負過失之責等語
    。但證人賴俊助於警訊及原審時結稱：伊於當天晚上六點二十分到六點半之間有
    騎乘機車去那裡拆卸，當時我有看到被告開車過來，被告來的時候有告訴黃志中
    說要補桶子，黃志中因為要提早休息，所以有推辭說等我的部分修理好後他就不
    做了，被告就自己去拿砂輪機去磨，我的部分做到七點五分或八分之間，我幫黃
    志中收拾工具，被告車子是我的車子離開後被告的車子才進來，我離開前有聽到
    黃志中告訴油槽車司機說不想幫他焊接，要他去換一個新的油槽等語，而告訴人
    甲○○亦到庭陳稱：當天因為要回娘家辦事情所以提早休息，被告來的時候我在
    等我先生下班及顧小孩，我們要拉鐵門下來時被告將車子開進來，所以沒有辦法
    拉下來，當時我先生本來不想做被告的生意，已經打算要休息了，東西也收好了
    ，砂輪機是被告自己拿去磨的等語在卷，被告且自承：當天其去的時候，黃志中
    兩夫妻有說要早一點休息等語，顯然被害人係在被告要求下始承接本件焊接工作
    ，已極明顯。
  3.又被告是否事先確有將油槽清洗乾淨、油槽內是否殘留油品、該油品究係何種類
    等等，應屬被告最為知悉，則在被告保證已將油槽清洗乾淨並通風完畢，且自行
    以砂輪機磨待焊接之油槽情形下，被害人黃志中相信被告所言，為其焊接，如何
    能將此過失歸究於被害人黃志中未負檢查之責？況且，被告自稱其事先有用清水
    清洗油槽半小時，讓油槽通風一小時，有將油槽清洗乾淨，不知為何油槽內還會
    有黑油云云，則在被告有意清洗情形下，仍殘留有油品，而被告又不知為何尚有
    殘油，又如何責令僅負檢查義務之被害人黃志中，確能知悉油槽內尚有何種殘油
    ？是被害人黃志中既不知油槽內尚有殘油，又如何責令伊負過失之責？可見被告
    上開所辯，礙難採取，依上各情，自堪認被告有過失之情事，且堪認被告之過失
    行為，與被害人黃志中死亡、告訴人丙○○受傷結果間，具有相當之因果關係，
    是被告過失致死、過失傷害之犯行，均極明確，要堪認定。
  4.被告選任辯護人於原審時聲請將上開殘留油品，送請內政部警政署刑事警察局鑑
    定該油品所含促燃劑之類別、性質，以查明被告是否在回收潤滑油過程，遭不明
    人士混雜、滲入，非屬潤滑油類之具有促燃劑成份之他種液體。惟證人即台中市
    消防局調查課技士楊煥榮（本件爆炸鑑定人）已於原審到庭證稱：「潤滑油要燒
    起來的話要持續的高溫才會燃燒，但是潤滑油並不算可燃性促燃劑，所謂促燃劑
    就是要給它火源就會直接燃燒，比如汽油，機油、潤滑油廣義講起來也算，但是
    機油、潤滑油雖也算是可以促進燃燒，可是潤滑油沸點較高，揮發就較不容易，
    要燃燒就要持續給它較高的溫度，所以本件照我推斷應該不僅止於機油，應該還
    有汽油成分，若單純的機油不太容易引起氣爆等語（參見原審卷六三頁），該證
    人雖亦證稱：本案油品應該摻有汽油成分，而非全係機油或潤滑油所致，然查，
    順崴公司所營項目，非僅係機油、潤滑油之回收而已，尚包括石油製品之批發、
    零售，汽機車零件配備批發、零售及廢棄物清除業等，此有該公司基本資料查詢
    一件附卷可稽，則被告當天回收之油品，是否僅限於機油或潤滑油，本有可疑。
    又本件災害發生原因，係被告所有自用小貨車上儲油槽殘存油品，於氣焊時發生
    氣爆所導致，已如前述，換言之，被告過失行為係未將儲油槽內之殘存油品清洗
    乾淨，即向被害人佯稱已清洗乾淨並通風完畢，且要求被害人黃志中為其焊接，
    則即便該殘油確含有非屬潤滑油類之具有促燃劑成份之他種油品，若被告能先將
    儲油槽清洗乾淨，亦不致發生本件災害，何況，該儲油槽內之殘油，亦係被告所
    回收，被害人更無從知悉廢油之成分，是證人上開所證內容，亦難為被告有利之
    認定。
(四)本院依被告選任辯護人之聲請，向內政部消防署函查結果，該局以九十二年十一
    月十一日覆函載稱「本案鑑定報告中所載之汽油類促燃劑係依美國材料測試協會
    出版之標準方法第Ｅ一六一八中有關可燃性液體分類之第二類中之汽油類，包含
    所有廠牌之汽油及汽油醇等，故鑑定結果，含有汽油類促燃劑係現場殘跡中含有
    汽油之成分」（參見本院卷九六頁），再依證人楊煥榮於原審時所證情節及臺中
    市消防局之調查報告，堪認現場之採證，應無可爭議，是該現場採證後送請鑑定
    之結果，既經鑑定如上，被告空口否認其儲油槽內回收之廢油，含有汽油類成分
    云云，自難遽採。又被害人就該儲油槽曾否整修過、兩人何以會有業務往來等等
    （被告原先設籍在被害人之熔接廠，另參見本院卷一一八頁被告配偶之書信），
    核與上開氣爆原因無涉，是被告當時亦在旁觀看被害人氣焊，並有受傷乙節，仍
    難據為被告未有過失犯行之有利認定，從而，被告上開所辯云云，核係卸責之詞
    ，難以採信，是被告之上開犯行，均堪認定，自應依法論科。
二、核被告所為，係犯刑法第二百七十六條第一項過失致死罪、第二百八十四條第一
    項前段過失傷害罪。被告所犯前開二罪，係基於同一過失行為所致，應依刑法第
    五十五條前段想像競合犯之規定，從一重之過失致死罪處斷。又被告以該小貨車
    回收廢油之所為，固堪認係業務行為，惟被告就儲油槽之氣焊，則非屬其業務或
    附隨業務行為，自難論處其業務過失致死、過失傷害罪名，併此敘明。原審經審
    理之結果，認被告罪證明確，因而適用刑法第二百七十六條第一項、第二百八十
    四條第一項、第五十五條，罰金罰鍰提高標準條例第一條等規定，並審酌被告僅
    為自己一時之便利，竟向被害人黃志中佯稱已做好焊接準備，並要求被害人黃志
    中為其焊接，因而導致本件傷亡情事，犯後飾詞狡辯，態度不佳，且迄今仍未與
    告訴人等達成民事和解等情狀，量處被告有期徒刑十月，以示懲儆，經核其認事
    用法尚無違誤（檢察官並未上訴，本院認定罪名與原審相同，依刑事訴訟法第三
    百七十條規定，不得諭知重於原審之刑），量刑亦屬允當，被告提起上訴，否認
    上開犯行，核為無理由，其上訴自應予駁回。
據上論斷，應依刑事訴訟法第三百六十八條，判決如主文。
本案經檢察官乙○○到庭執行職務
中      華      民      國      九十三  年      一      月      十九    日
                                臺灣高等法院臺中分院刑事第二庭
                                      審判長法  官  羅  禮  政
                                            法  官  陳  欣  安
                                            法  官  蔡  聰  明
右正本證明與原本無異。
檢察官如對罪名有爭執，得上訴。
被告不得上訴。
如不服本判決應於收受送達後十日內向本院提出上訴書狀，其未敘述上訴之理由者並
得於提起上訴後十日內向本院補提理由書（均須按他造當事人之人數附繕本）。
      書記官  郭  振  祥
中      華      民      國      九十三  年      一      月      二十    日
刑法第二百七十六條：
因過失致人於死者，處二年以下有期徒刑、拘役或二千元以下罰金。
從事業務之人，因業務上之過失犯前項之罪者，處五年以下有期徒刑或拘役，得併科
三千元以下罰金。
                                                                        Ａ
